【裁判字號】    99,易,1431
【裁判日期】    990826
【裁判案由】    詐欺
【裁判全文】
臺灣板橋地方法院刑事判決              99年度易字第1431號
公  訴  人  臺灣板橋地方法院檢察署檢察官
被      告  丙○
上列被告因詐欺案件，經檢察官提起公訴（99年度偵字第10723
號），本院判決如下：
    主  文
丙○連續犯詐欺取財罪，處有期徒刑陸月，如易科罰金，以銀元
參佰元即新臺幣玖佰元折算壹日，減為有期徒刑參月，如易科罰
金，以銀元參佰元即新臺幣玖佰元折算壹日；又犯詐欺取財罪，
處有期徒刑肆月，如易科罰金，以新臺幣壹仟元折算壹日，減為
有期徒刑貳月，如易科罰金，以新臺幣壹仟元折算壹日；又犯詐
欺取財罪，處有期徒刑肆月，如易科罰金，以新臺幣壹仟元折算
壹日。應執行有期徒刑柒月，如易科罰金，以銀元參佰元即新臺
幣玖佰元折算壹日。
    事  實
一、丙○於民國77年4 月21日進入國泰人壽保險股份有限公司（
    下稱國泰人壽公司），後並出任專招板成通訊處宏慶推展處
    外務股長一職，協助國泰人壽公司拓展業務，並於85年間順
    利招攬友人乙○○之子甲○○投保國泰人壽公司推出之添祥
    終身壽險（保單號碼：0000000000號），及美滿人生312 終
    身壽險（保單號碼：0000000000號）兩保險方案，保險始期
    均為85年4 月24日，各應支付之保險年費新臺幣（下同）6,
    443 、38,349元則均由丙○主動以電話聯繫乙○○提醒繳納
    。詎丙○雖自86年6 月25日起已自國泰人壽公司離職，其竟
    未對乙○○如實以告而基於意圖為自己不法所有之詐欺取財
    概括犯意，分於90至95年如附表所示之每年3 、4 月間，連
    續致電乙○○，告以保險年費繳付期限已將屆至，佯稱可先
    交與相關款項，製造仍將由其代轉國泰人壽公司之假象，致
    乙○○不疑有他，誤認丙○猶仍任職國泰人壽公司，且將照
    例代辦前開事項而陷錯誤，因而依如附表編號所示方式，將
    每年總計44,792元之兩項保險費用陸續交付，丙○得款後即
    全數挪為私用，未曾向國泰人壽公司轉交分毫。丙○復各別
    基於意圖為自己不法所有之詐欺取財犯意，另於如附表所示
    之96、97年之4 月間，同以如上方式先後對乙○○施以詐術
    ，致其又分別陷於錯誤，再照如附表編號所示方式，兩度將
    保險年費匯與丙○，丙○於提領後亦均未對國泰人壽公司繳
    回分文，前後丙○共計詐得358,336 元。嗣因甲○○於97年
    接獲國泰人壽公司通知，告知添祥終身壽險之原墊繳金額已
    有不足，及乙○○後於98年4 月前往國泰人壽公司斗六營業
    處另為進一步之查詢，眾人始知上情。
二、案經國泰人壽公司告發由臺灣板橋地方法院檢察署檢察官偵
    查起訴。
    理  由
壹、程序方面：查本判決下列所引用之各項供述證據方法之證據
    能力，當事人於本院準備程序及審判期日中均未予爭執，且
    迄至言詞辯論終結前亦未再聲明異議，本院審酌該等言詞陳
    述及書面作成時之情況，並無不宜作為證據之情事，依刑事
    訴訟法第159 條之5 之規定，應認均得作為證據。
貳、實體方面：
一、訊據被告丙○固就關於其在國泰人壽公司所任職務與服務期
    間，曾招攬甲○○投保前開兩項壽險，及先後於以電話聯繫
    乙○○後，自90年起至97年止，共8 次取得乙○○、甲○○
    藉如附表所示方式交付之各年44,792元保費款項等情均未作
    爭執，然矢口否認有何詐欺犯行，辯稱：上開款項均是伊在
    徵得乙○○同意後商借而得，當時伊向乙○○表示欲借款50
    萬元，係乙○○說難作一次給付，方以前開方式每年向乙○
    ○借得4 萬餘元，乙○○僅說不要影響到保險契約之效力即
    可云云。
二、經查：
（一）前開犯罪事實，業據證人乙○○、甲○○於偵查與本院審
      理中證述明確，經核亦與告發人國泰人壽公司所為之相關
      指陳，與提供參照之該公司列印員工基本資料、甲○○投
      保之添祥終身壽險與美滿人生312 終身壽險要保書影本等
      內容所示無何出入，而附表所載乙○○、甲○○之陸續匯
      款詳情，更有卷附玉山商業銀行存款憑條，及本院依職權
      函查，玉山商業銀行埔墘分行99年6 月21日玉山埔墘字第
      0990621004號函覆說明足供查證，其間與被告前開未予否
      認之相符部分，堪信俱屬事實無誤。
（二）被告雖以其與乙○○間存有借貸關係為辯，惟此早為證人
      乙○○於歷次作證之時一再加以否認，而其所為之：伊絕
      不會拿保費開玩笑，如果出事，要找誰理賠等語陳稱，非
      僅切重要點，以前開兩項壽險之要保人本均為其子甲○○
      ，所需年費亦為甲○○所支付此情以觀，縱與被告認識，
      惟此相較親子之情，證人乙○○未敢擅持甲○○負擔之保
      費另作人情，平添保約失效風險之以上所言，毋寧更符事
      理。反觀被告前揭辯詞，不但毫無佐證可憑，甚且大悖情
      理，蓋若被告真有借用50萬元數額非小之款項必要，理當
      屬應急所需，苟無法即時籌措，自將大損用處，準此，倘
      見對方僅有分年支借之意願，所需款項更要在十餘年後方
      可全數借得，怎會毫無反應，並另作謀他途。
（三）再者，被告從未對其與乙○○間是否另有深交一事舉證以
      實，只得以真曾取得對方借款同意不斷抗辯，忽略彼等既
      無任何信賴基礎，更未有任何保證及字據可引，權利義務
      關係將作如何釐清，若謂借款，期限利息為何，清償方式
      怎算，甚亦未見被告提及，此豈可認屬常態。遑論乙○○
      若真有借款意願，分期貸與之款項安排又何必非與前揭兩
      保險年費總和相同，徒增將來請求返還時之加計結算困擾
      。況從90年起，被告更自承已無任何還款能力，乙○○既
      非至愚之人，見此情勢，絕無可能不生警覺，又怎有續為
      借款，甚對被告之清償能力全無質疑之理。凡此種種，無
      異均指向乙○○與甲○○確係以支付保費之意思，將相關
      款項按期交與被告，被告所執借款之說，孰得置信。綜上
      ，本案應正如證人甲○○所言，係因被告始終未將其已離
      職之訊息如實告知，方使被告屢屢致電之時，乙○○一再
      產生誤認，信被告將如往昔負責代轉，而與甲○○分將保
      險年費按期交出，如被告早有坦白，乙○○、甲○○直接
      與後續承接之保險業務人員聯繫接洽，反更可見其便利，
      何須捨近求遠，迂迴透過被告，其等以上違常之舉，自僅
      有受被告施詐此一解釋得為說明，而再無其他可能。
（四）被告雖就其業已離職此情故予隱瞞，此與乙○○產生錯判
      一事亦有絕對關連可見上述，惟按於多重行為之違犯方式
      中，行為人整體行為固併含不作為與作為之部分在內，然
      在判斷之際，則不可單藉外觀為形式推論，而應藉行為之
      價值內涵，即刑法規範之判斷重點，完成作為抑或不作為
      之區分定性，本案被告之所以得順利招致詐欺取財構成要
      件之完全實現，既係歸因於其每年主動致電乙○○提醒繳
      付保險費用之積極作為，此時被告未予告知其業務身分喪
      失之消極不為，自須退於補充地位，並對被告以電話聯繫
      乙○○之施詐所為直接論屬作為犯罪。
（五）從而，本案事證明確，被告詐欺取財犯行洵堪認定，應予
      依法論科。
三、按法律變更之比較適用，比較時應就罪刑有關之共犯、未遂
    犯、想像競合犯、牽連犯、連續犯、結合犯，以及累犯加重
    、自首減輕暨其他法定加減（如身分加減）與加減例等一切
    情形，綜其全部罪刑之結果而為比較；且就比較之結果，須
    為整體之適用，不能割裂分別適用各該有利於行為人之法律
    ，此即法律變更之比較適用所應遵守之「罪刑綜合比較原則
    」及「擇用整體性原則」（參照最高法院24年上字第4634號
    判例、同院27年上字第2615號判例，及最高法院95年第8 次
    刑事庭會議決議）。查被告為附表編號1 至6 所示行為後，
    刑法之修正規定已於94年2 月2 日經總統公布，並自95年7
    月1 日起施行，而：
（一）刑法第56條連續犯規定經刪除後，基於概括犯意所為之數
      行為，自95年7 月1 日起已不再成立連續犯論以一罪，而
      應依具體行為之性質論罪，本案被告就附表編號1 至6 之
      所犯均發生於修正條文施行之前，依修正前刑法第56條之
      規定，論以連續犯之一罪，顯對被告較為有利。
（二）刑法第339 條第1 項詐欺取財罪，法定刑中罰金刑部分，
      於95年7 月1 日刑法修正施行後，所得科處之最高額為新
      臺幣3 萬元、最低額為新臺幣1 千元；然依修正前刑法第
      33條第5 款、罰金罰鍰提高標準條例第1 條前段及現行法
      規所定貨幣單位折算新臺幣條例規定，所得科處最高額為
      新臺幣3 萬元，最低額為新臺幣3 元，經比較修正前、後
      之結果，當以修正前刑法第33條第5 款規定較為有利。
（三）刑法第51條第5 款之規定於修正施行前，多數有期徒刑得
      合併應執行之刑度係不得逾20年，修正後將多數有期徒刑
      得合併應執行之刑度提高為不得逾30年，經比較修正前、
      後之結果，當以修正前刑法第51條第5 款規定較有利於被
      告。
（四）綜上，本件經綜合觀察全部罪刑比較之結果，依修正後刑
      法第2 條第1 項前段規定，對被告關於附表編號1 至6 之
      所為，應整體適用刑法修正前之規定論處，至被告雖係在
      新法施行後始有附表編號7 、8 之犯行，仍應併予適用修
      正前第51條第5 款之規定，定被告應執行之刑。
四、是核被告所為，係犯刑法第339 條第1 項之詐欺取財罪。被
    告如附表編號1 至6 所示之先後6 次詐欺取財犯行，時間緊
    接，所犯又為構成要件相同之罪，顯係基於概括之犯意反覆
    為之，應依修正前刑法第56條規定論以連續犯，並加重其刑
    。而被告另為之附表編號7 、8 犯行，其在詐取款項之時間
    地點上，既均可予以明確區分，實難認屬接續施行，而無從
    成立接續犯，又被告為此兩次犯行之時，刑法連續犯規定已
    經刪除，自應與前開連續犯行分論併罰。爰審酌被告罔顧他
    人對其已存之信賴，自國泰人壽公司離職後，竟不主動告知
    ，屢為謀取不法私利，致電乙○○求能詐得保險年費，所為
    殊不足取，待事發後，亦無法坦然面對己非，一再粉飾辯解
    如上，犯罪後態度非佳，被告雖於刑事程序之中有緘默權利
    ，然非謂恣意說謊仍屬法之所許，及其行為目的、使用手段
    ，與肇致之損害總計，與被害人乙○○、甲○○迄未達成和
    解，亦無法提出具體賠償規畫等一切情狀，各量處如主文所
    示之刑。
五、又前開所謂新舊法比較適用不能割裂之原則，係指與罪刑有
    關之本刑而言，並不包括易刑處分在內，易刑處分係刑罰執
    行問題，既與罪刑無關，自應分別就新舊法所規定之有利不
    利為比較，而適用最有利於行為人之規定以定其易刑之折算
    標準。查被告於附表編號1 至6 之行為後，刑法第41條迭經
    修正，而依95年7 月1 日修正施行前之刑法第41條，及廢止
    前罰金罰鍰提高標準條例第2 條等規定結果，易科罰金之折
    算標準最高為銀元3 百元，最低為銀元1 百元，換算為新臺
    幣後，最高額為新臺幣9 百元，最低額為新臺幣3 百元，顯
    較現行規定即以新臺幣1 千元、2 千元或3 千元折算1 日之
    標準，更有利於被告，於此自應適用修正前之刑法第41條規
    定就此部分作其易科罰金之折算標準。又被告在實行附表編
    號7 、8 犯行後，刑法第41條亦經多次修正，其中98年1 月
    21日修正公布前第41條2 項係規定：「前項規定於數罪併罰
    ，其應執行之刑未逾6 月者，亦適用之」，於該次修正公布
    中則轉列為刑法第41條第8 項規定：「第1 項至第3 項規定
    於數罪併罰，其應執行之刑未逾6 個月者，亦適用之」；迄
    至98年12月30日修正公布，於99年1 月1 日生效之修正後刑
    法第41條第8 項再將規定改為「第1 項至第4 項及第7 項之
    規定，於數罪併罰之數罪均得易科罰金或易服社會勞動，其
    應執行之刑逾6 月者，亦適用之」。是以修正後規定將數罪
    併罰之數罪均得易科罰金，其應執行之刑逾6 月者，亦得易
    科罰金，比較新舊法後，修正後同條第8 項規定較有利於被
    告，爰另依刑法第2 條第1 項後段規定，就此適用現行刑法
    第41條之規定，諭知被告該部分之易科罰金折算標準。而查
    被告如附表編號1 至7 之犯行，犯罪時間均在96年4 月24日
    以前，皆合於減刑條件，應依中華民國96年罪犯減刑條例第
    2 條第1 項第3 款，減其刑期至二分之一。
六、再按定執行刑之立法意旨，一方面為執行刑之便利，他方面
    係為受刑人之利益，倘若被告先後犯甲、乙兩罪，均得易科
    罰金，而其中一罪因行為在82年2 月5 日罰金罰鍰提高標準
    條例修正公布前，則定其執行刑為有期徒刑6 月以下，如得
    易科罰金，應擇有利受刑人之折算標準，即依修正前罰金罰
    鍰提高標準條例第2 條第1 項之規定，以30元折算1 日，最
    高法院84年度臺非字第452 號裁判意旨可資參照（95年5 月
    4 日臺灣高等法院暨所屬法院因應新修正刑法施行座談會提
    案第5 號法律問題研討結論亦同），從而本案被告就附表編
    號1 至6 部分易科罰金之折算標準為以銀元300 元即新臺幣
    900 元折算1 日，附表編號7 、8 部分易科罰金之折算標準
    為以新臺幣1,000 元折算1 日，於定其以上所犯各罪應執行
    之刑後，除須依刑法施行法第3 條之1 第3 項規定，就所定
    被告應執行逾6 月之有期徒刑，併依90年1 月4 日修正之刑
    法第41條第2 項諭知易科罰金外，亦應以銀元300 元即新臺
    幣900 元折算1 日之較為有利易科罰金標準，採為本案之折
    算依據，以資懲儆。
據上論斷，應依刑事訴訟法第299 條第1 項前段，刑法第2 條第
1 項、修正前第56條、第339 條第1 項、95年7 月1 日修正施行
前第41條第1 項前段、第2 項、第41條第1 項前段、修正前第51
條第5 款，刑法施行法第1 條之1 第1 項、第2 項前段、第3 條
之1 第3 項，廢止前罰金罰鍰提高標準條例第2 條，現行法規所
定貨幣單位折算新臺幣條例第2 條，中華民國96年罪犯減刑條例
第2 條第1 項第3 款、第7 條，判決如主文。
本案經檢察官蘇振文到庭執行職務。
中    華    民    國    99    年    8     月    26    日
                  刑事第六庭  審判長法  官  胡堅勤
                                    法  官  林家賢
                                    法  官  盧軍傑
上列正本證明與原本無異。
如不服本判決，應於判決送達後10日內敘明上訴理由，向本院提
出上訴狀 (應附繕本) ，上訴於臺灣高等法院。其未敘述上訴理
由者，應於上訴期間屆滿後20日內向本院補提理由書「切勿逕送
上級法院」。
                                    書記官  周玉茹
中    華    民    國    99    年    8     月    26    日
附錄本案論罪科刑法條全文：
中華民國刑法第339條
意圖為自己或第三人不法之所有，以詐術使人將本人或第三人之
物交付者，處5年以下有期徒刑、拘役或科或併科1千元以下罰金
。
以前項方法得財產上不法之利益或使第三人得之者，亦同。
前二項之未遂犯罰之。
附表：
┌──┬─────────┬───────────────────────┐
│編號│   被告犯罪時間   │              付款方式                        │
├──┼─────────┼───────────────────────┤
│  1 │90年4月11日前某日 │乙○○接獲被告來電後轉告甲○○，由甲○○於90年│
│    │                  │4 月11日自行前往玉山商業銀行斗六分行匯款44,792│
│    │                  │元至被告之同銀行帳號：0000000000000 號帳戶之中│
├──┼─────────┼───────────────────────┤
│  2 │91年4月22日前某日 │乙○○接獲被告來電後，於91年4 月22日前往上開銀│
│    │                  │行彰化分行代將甲○○交付之前述金額款項匯至丙○│
│    │                  │同一帳戶之中                                  │
├──┼─────────┼───────────────────────┤
│  3 │92年4月18日前某日 │乙○○接獲被告來電後，於92年4 月18日前往上開銀│
│    │                  │行斗六分行代將甲○○交付之前述金額款項匯至丙○│
│    │                  │同一帳戶之中                                  │
├──┼─────────┼───────────────────────┤
│  4 │93年間某日        │乙○○先接獲被告來電，於其後某日被告至其位於雲│
│    │                  │林縣斗六市鎮○路33巷65號住處時，順便將甲○○交│
│    │                  │付之前述金額款項轉給被告                      │
├──┼─────────┼───────────────────────┤
│  5 │94年4月22日前某日 │乙○○接獲被告來電後，於94年4 月22日前往上開銀│
│    │                  │行彰化分行代將甲○○交付之前述金額款項匯至丙○│
│    │                  │同一帳戶之中                                  │
├──┼─────────┼───────────────────────┤
│  6 │95年3月17日前某日 │乙○○接獲被告來電後，於95年3 月17日前往上開銀│
│    │                  │行斗六分行代將甲○○交付之前述金額款項匯至丙○│
│    │                  │同一帳戶之中                                  │
├──┼─────────┼───────────────────────┤
│  7 │96年4月10日前某日 │乙○○接獲被告來電後，於96年4 月10日前往上開銀│
│    │                  │行斗六分行代將甲○○交付之前述金額款項匯至丙○│
│    │                  │同一帳戶之中                                  │
├──┼─────────┼───────────────────────┤
│  8 │97年4月8日前某日  │乙○○接獲被告來電後，於97年4 月8 日前往上開銀│
│    │                  │行斗六分行代將甲○○交付之前述金額款項匯至丙○│
│    │                  │同一帳戶之中                                  │
└──┴─────────┴───────────────────────┘

司法院資訊處製作；財團法人民間司法改革基金會備份。
